【裁判字號】    98,上訴,1760
【裁判日期】    990503
【裁判案由】    違反槍砲彈藥刀械管制條例
【裁判全文】
臺灣高等法院高雄分院刑事判決        98年度上訴字第1760號
上  訴  人  臺灣高雄地方法院檢察署檢察官
被      告  甲○○
指定辯護人  本院公設辯護人于欣潔
上列上訴人因被告違反槍砲彈藥刀械管制條例案件，不服臺灣高
雄地方法院97年度訴字第1504號中華民國98年10月6 日第一審判
決（起訴案號：臺灣高雄地方法院檢察署97年度偵字第11608 號
），提起上訴，本院判決如下：
    主  文
上訴駁回。
    理  由
一、公訴意旨略以：被告甲○○未經許可，於民國（下同）97年
    4 月16日下午2 時30分前某時許，在高雄縣市某處，自行改
    造，足以點火投擲引爆之爆裂物3 枚，嗣於97年4 月16日下
    午2 時30分許，在高雄市○○區○○街21號14樓，查獲扣得
    土製爆裂物3 枚（含引信），而查獲上情，因認被告涉犯槍
    砲彈藥刀械管制條例第7 條第1 項未經許可製造爆裂物及同
    條第4 項未經許可持有爆裂物罪嫌等語。
二、證據能力之審查：
  (一)按被告以外之人於審判外之陳述，雖不符刑事訴訟法第159
    條之1 至之4 等4 條之規定，而經當事人於審判程序同意作
    為證據，法院審酌該言詞陳述或書面陳述作成時之情況，認
    為適當者，亦得為證據；又當事人、代理人或辯護人於法院
    調查證據時，知有刑事訴訟法第159 條第1 項不得為證據之
    情形，而未於言詞辯論終結前聲明異議者，視為有前項之同
    意，同法第159 條之5 定有明文。
  (二)本判決下列所引用屬於言詞陳述及書面陳述之傳聞證據部分
    ，檢察官、被告及其指定辯護人於本院行準備程序時，對於
    各該傳聞證據之證據能力均未加爭執，且同意作為本案之證
    據（見本院卷第29頁反面），嗣於本院審理程序，調查各該
    傳聞證據，加予提示並告以要旨時，檢察官、被告及其指定
    辯護人亦均未於言詞辯論終結前聲明異議，本院審酌各該傳
    聞證據作成時之情況，認均與本件待證事實具有關聯性，且
    查無證據足以證明言詞陳述之傳聞證據部分，陳述人有受不
    法取供或違反其自由意志而陳述之情形，書面陳述之傳聞證
    據部分，亦無遭變造或偽造之情事，顯見上開傳聞證據之證
    明力非明顯過低，衡酌各該傳聞證據，作為本案之證據亦屬
    適當，自均得為證據，而有證據能力。
三、按犯罪事實應依證據認定之，無證據不得認定犯罪事實；不
    能證明被告犯罪者，應諭知無罪之判決，刑事訴訟法第154
    條第2 項、第301 條第1 項分別定有明文。次按事實之認定
    ，應憑證據，如未能發現相當證據，或證據不足以證明，自
    不能以推測或擬制之方法，以為裁判基礎。且刑事訴訟上證
    明之資料，無論其為直接證據或間接證據，均須達於通常一
    般人均不致於有所懷疑，而得確信其為真實之程度，始得據
    為有罪之認定，若其關於被告是否犯罪之證明未能達此程度
    ，而有合理性懷疑之存在，致使無從形成有罪之確信，根據
    「罪證有疑，利於被告」之證據法則，即不得遽為不利於被
    告之認定。又按檢察官就被告犯罪事實，應負舉證責任，並
    指出證明之方法，刑事訴訟法第161 條第1 項定有明文。因
    此，檢察官對於起訴之犯罪事實，應負提出證據及說服之實
    質舉證責任。倘其所提出之證據，不足為被告有罪之積極證
    明，或其指出證明之方法，無從說服法院以形成被告有罪之
    心證，基於無罪推定之原則，自應為被告無罪判決之諭知（
    最高法院40年臺上字第86號、76年臺上字第4986號、92年臺
    上字第128 號判例要旨參照）。
四、公訴意旨認被告甲○○涉犯上開罪嫌，無非係以被告於警詢
    中之自白、證人郭瑋東於警詢、偵查及原審審理中之證述，
    證人黃啟瑞於原審審理中之證述，卷附高雄市政府警察局鼓
    山分局製作之搜索扣押筆錄、扣押物品目錄表、扣案疑似爆
    裂物照片、內政部警政署97年5 月21日刑偵五字第09700747
    04號鑑驗通知書等為其主要論據。
五、訊據被告堅決否認有何未經許可製造或持有爆裂物之犯行，
    辯稱：本件爆裂物的引信是郭瑋東加長的，是他將爆裂物放
    在我租屋處，且係放在他住的房間，警察認為是在我租的房
    子搜到的，就應該算我的，鑑定報告認係高空焰火球，裡面
    沒有加工製造，原審法院認不是爆裂物等語。被告之指定辯
    護人提出辯護意旨略以：本件扣案之疑似爆裂物，依原鑑定
    通知書認係高空煙火球製品，僅加長爆蕊，內容結構並無改
    造，市售高空焰火球非以殺傷人、物為目的，係供節慶、娛
    樂及觀賞之用，而得合法持有，煙火之施放方式應非有無殺
    傷力之判斷重點，至於煙火球內含黑色火藥之多寡，固與其
    爆炸威力強弱有關，然本件原鑑定時並未實測黑色火藥之重
    量，鑑定意見卻仍逕認具有殺傷力，顯屬無稽，公訴人上訴
    要求再送鑑定，本件疑似爆裂物之內容物及實測其黑色火藥
    之重量，惟扣案之疑似爆裂物已滅失，無從再送鑑定，公訴
    人上訴已失依憑。又證人郭瑋東於警詢雖指稱土製爆裂物係
    被告所有，惟嗣於原審翻供稱伊住在查扣3 顆爆裂物的主臥
    室，是朋友拿來寄放的，伊沒有打開來看，不知係爆裂物等
    語，足見扣案疑似爆裂物，非被告所有及其所改造等語。
六、經查：
  (一)本件扣案之疑似爆裂物3 枚，係在被告上揭高雄市○○區○
    ○街21號14樓租住處查獲，為被告持有之物品等事實，業據
    證人即當日執行搜索被告住處之員警黃啟瑞於原審審理中證
    稱：被告龍文街住處是我們去現場搜索，是被告承租的，查
    獲爆裂物的房間是被告帶我們進去，應該算是主臥房，相對
    於其他房間比較大，看起來比較有規格，衣櫥內有吊衣服，
    確實是有人住，扣案爆裂物是放在面對床舖左邊置物櫃裡面
    ，用塑膠袋報紙包好幾種紙包在一塊，被告當場有承認爆裂
    物是他的，他說是跟人家買的，還是人家寄放的，我忘記了
    等語（見原審二卷第45-47 頁），核與證人郭瑋東於警詢中
    亦證稱：土製爆裂物（含引信）3 顆為被告所有，是作何用
    途我不知道等語相符（見警卷第22頁），而被告亦於警詢中
    更自承：土製爆裂物（含引信）3 個為我所有等語（見警卷
    第6 頁），此外，復有搜索扣押筆錄、扣押物品目錄表、扣
    押物品收據、查獲現場及扣案疑似爆裂物3 枚之照片等附卷
    可稽（見警卷第81-82 頁、原審二卷第58-61 頁），堪認本
    件扣案之疑似爆裂物3 枚係被告持有無訛。
  (二)至於，證人郭瑋東雖於原審審理中翻供改稱：我自97年1 月
    23日起向被告承租龍文街的房間，我租到97年4 月初搬走，
    房間的東西大致上都有整理走，我住在扣到3 顆爆裂物的主
    臥室，3 顆爆裂物是朋友拿來寄放，我沒有打開來看過，不
    知道是爆裂物等語（見原審二卷第48-49 、51頁），惟觀諸
    查獲疑似爆裂物3 枚之房間照片（見警卷第82頁），左側衣
    櫥內尚有吊掛衣褲並放置物品，床頭櫃上有花束飾品等物及
    床單、棉被之擺放情形，係呈現有人居住使用之狀態，與前
    揭證人黃啟瑞就該房間之描述相符，核無搬遷痕跡，顯與證
    人郭瑋東所述原居住在該扣到3 枚爆裂物之房間，爾後搬離
    乙情明顯未合，是縱郭瑋東先前確有向被告承租上址之其中
    一間房間，亦難認即係遭查獲疑似爆裂物3 枚之房間甚明，
    證人郭瑋東前揭證述3 枚爆裂物是朋友拿來寄放在其使用之
    房間乙節，應係迴護被告之詞，尚難憑採。綜上所述，本件
    扣案之疑似爆裂物3 枚，既係在被告租住處查獲，且被告復
    於警詢中自承係其所有，而證人郭瑋東於警詢亦證稱係被告
    所有，另證人黃啟瑞於原審審理中證述搜索當場被告已向警
    察人員承認係其所有，堪認本件扣案之疑似爆裂物3 枚，確
    在被告持有之下無誤，被告前揭所辯，要無可採。
  (三)查本件扣案疑似爆裂物3 枚，經送內政部警政署刑事警察局
    鑑驗結果為「1.外觀檢視：(1)編號1 土製爆裂物，實係制式
    煙火，外部纏繞一透明膠帶，內層球體則裹覆白色透氣膠帶
    ，並外露爆蕊一條，球體直徑87mm、重137.5 公克。(2)編號
    2 土製爆裂物，實係制式煙火，外部纏繞一透明膠帶，內層
    於點火頭處則裹覆白色透氣膠帶，並外露爆蕊一條，球體直
    徑90mm、重157.2 公克。(3)編號3 土製爆裂物，實係制式煙
    火，外部纏繞一透明膠帶，內層於點火頭處則裹覆白色透氣
    膠帶，並外露爆蕊一條，球體直徑49mm、重92．7 公克。2.
    X 光透視暨實際拆解結果：(1)編號1 土製爆裂物經X 光透視
    ，內部無改（變）造之情事，惟實際拆解時發現於點火頭自
    行加工一條長87mm爆蕊，成為投擲引爆之爆裂物。(2)編號2
    土製爆裂物經X 光透視，內部無改（變）造之情事，惟實際
    拆解時發現於點火頭自行加工一條長90mm爆蕊，成為投擲引
    爆之爆裂物。(3)編號3 土製爆裂物經X 光透視，內部無改（
    變）造之情事，惟實際拆解時發現於點火頭自行加工一條長
    49mm爆蕊，成為投擲引爆之爆裂物。3.綜合研判：鑑驗土製
    爆裂物3 枚，係高空煙火球製品，已自行加長引爆，致使煙
    火球使用方式改變，成為點火投擲引爆之爆裂物，研析認具
    殺傷力。」，此固有該局97年5 月21日刑偵五字第09700747
    04號鑑驗通知書在卷可稽（見偵卷第20頁）。又證人即上開
    鑑驗通知書之鑑定人劉應中於原審到庭雖亦證稱：我們認定
    爆裂物的原因，1.從煙火球外觀判斷，是否加裝其他爆炸裝
    置或爆芯，2.該煙火球是否因為加了這些東西而爆炸效果與
    原來效果不同，3.其使用方式改變。煙火球的正常使用方式
    是裝在桶子裡面打上去，因桶子內有黑色火藥，會將煙火球
    推到50公尺之高空，在天空爆炸觀賞用，本件3 顆扣押物從
    製造方式及外觀判斷是制式煙火球，唯一改變的是加長爆芯
    ，其他對制式煙火球結構內容均沒有改變，加長爆芯會延緩
    其爆炸時間，及使用方式改變，變成投擲爆炸，沒有方向性
    ，爆炸時危險性加大，本件也沒有桶子裝置，只能以手丟約
    10公尺高，或是往前丟，或在原地引爆，不只是單純觀賞用
    等語（見原審二卷第159-166 頁）。依上開鑑驗通知書之鑑
    定意見及證人即鑑定人劉應中之證述內容以觀，本件扣案疑
    似爆裂物3 枚係屬高空煙火球製品，惟因該煙火球加長爆蕊
    後，成為投擲引爆之物，使煙火球使用方式改變，因而鑑定
    意見認定係具殺傷力之爆裂物。
  (四)惟依槍砲彈藥刀械管制條例第4 條第1 項第2 款規定，所謂
    「彈藥」係指前款各式槍砲所使用之砲彈、子彈及其他具有
    殺傷力或破壞性之各類炸彈、爆裂物；所謂「爆裂物」則指
    具有爆發性及破壞力，可於瞬間將人及物殺傷或毀損者之物
    品。故判斷是否為槍砲彈藥刀械管制條例所管制之爆裂物，
    應以其有無「殺傷力」或「破壞性」為斷。查高空焰火球有
    別於一般以破壞及殺傷人員為目的之爆裂物構造，不會填充
    金屬、玻璃、石塊等硬物，僅填充具聲光效應之顆粒狀及米
    粒狀之煙花用途黑色火藥，係供一般慶典活動施放所用之物
    ，正常之高空焰火球固於點燃爆炸時，其包覆之塑膠硬殼碎
    塊及爆炸產生震波及短暫高溫效應，對於近距離周遭人物，
    雖會造成某種程度損害，惟其正常使用方式，係向高空點燃
    使用（即放煙火），僅具有供人觀賞其空中爆出煙花聲光效
    果而已，故市售高空焰火球與槍砲彈藥刀械管制條例所管制
    之爆裂物之區別，應在於同條例所管制之爆裂物其構造係專
    以殺傷人、物為目的，而市售（合法工廠產製）高空焰火球
    則非以殺傷人、物為目的。至於煙火之施放方式，應非認定
    有無殺傷力之關鍵重點，否則市售合法煙火，若未以正常方
    式向天空發射施放，而往人群施放、或平放地上施放、或投
    擲施放，豈不均認已符合持有爆裂物之要件，此顯與槍砲彈
    藥刀械管制條例規範爆裂物之目的未合。再參諸主管機關在
    制定槍砲彈藥刀械管制條例，針對爆裂物為管制後，復於92
    年12月24日公布爆竹煙火管理條例，藉以管理高空煙火及一
    般爆竹煙火，當係有意將高空煙火及一般爆竹煙火排除在爆
    裂物之外，方分別立法規範，是高空煙火及一般爆竹煙火因
    係供節慶、娛樂及觀賞之用，而得合法持有，應非槍砲彈藥
    刀械管制條例所管制之爆裂物甚明（相同見解，有本院92年
    度上訴字第1185號、94年度上訴字第571 號、95年度上訴字
    第53號、96年度上訴字第192 號刑事判決可資參照）。
  (五)本件扣案擬似爆裂物3 枚，既係制式高空焰火球，除加長爆
    蕊外，其結構內容均未經改造或變更，顯非被告自行以火藥
    、炸藥、雷管等爆裂物之原料拼裝製造或加予改造內部結構
    而成，已詳如上揭鑑定檢查結果所載，參諸證人即鑑定人劉
    應中於原審審理中亦證稱：煙火球爆蕊長短與爆炸威力並無
    關聯等語（見原審二卷第165 頁）。足見加長爆蕊並未加強
    本件扣案之制式高空煙火球之引爆力，故尚不得徒以有加長
    引信爆蕊乙節，而認定其改變係為殺傷人、物為目的至明。
    準此，本件扣案之疑似爆裂物3 枚，其為制式煙火球之成分
    、內容結構性質及爆炸威力，既均未有任何之改造或變動，
    僅在外加長其引信，並未使其為制式高空焰火球之本體或性
    質更改，自不得徒以投擲方式不同或發射筒之有無，即據以
    推認係屬槍砲彈藥刀械管制條例所管制具殺傷力之爆裂物。
    至於，煙火球內含黑色火藥之多寡，與其爆炸威力之強弱，
    固有相關，然本件扣案之擬似爆裂物，既係制式高空煙火球
    ，球體未曾被拆開改變其結構及內容物，已詳如前述，其內
    填裝者僅係具聲光效應之顆粒狀及米粒狀之煙花用途黑色火
    藥（法務部調查局95年11月16日調科參字第09500523210 號
    鑑定通知書之鑑定意見參照），其內裝填黑色火藥之具體重
    量究係若干？與其是否該當槍砲彈藥刀械管制條例所管制之
    爆裂物，已無關涉，自無將制式煙火球之球體拆解以實測其
    黑色火藥重量多寡之必要。檢察官上訴以原鑑定時並未將球
    體拆開以實測黑色火藥之重量，無從據以認定該3 枚擬似爆
    裂物有無殺傷力為由，而要求將扣案擬似爆裂物重新送鑑定
    之主張，核非有理由，況本件扣案之擬似爆裂物3 枚，移送
    之警察機關因搬遷保管場所，不慎以廢棄物將之清除致未能
    尋回，此有高雄市政府警察局鼓山分局99年3 月15日高市警
    鼓分偵字第0990005934號函在卷可參（見本院卷第77頁），
    亦無從再送請相關單位重新鑑定，併予指明。
  (六)綜上所述，被告雖持有本件扣案疑似爆裂物之事實，然該疑
    似之爆裂物屬制式高空煙火製品，未經改、變造其結構與內
    容物，依卷內現有證據，尚不足認定係槍砲彈藥刀械管制條
    例所管制之爆裂物，自不得徒以有在球體外就無關該煙火球
    爆炸威力強弱之引信即爆蕊予以加長，即逕以槍砲彈藥刀械
    管制條例第7 條第1 項未經許可製造爆裂物或同條第4 項未
    經許可持有爆裂物罪相繩。此外，本院復查無其他積極證據
    足資證明被告確有公訴人所指之前開犯行，揆諸前揭法條及
    判例意旨，被告被訴涉有槍砲彈藥刀械管制條例第7 條第1
    項未經許可製造爆裂物及同條第4 項未經許可持有爆裂物之
    犯罪，自屬不能證明，基於無罪推定之原則，即應為被告無
    罪之諭知。
七、原審就此部分，因而以不能證明被告犯罪，而為被告無罪之
    諭知，核無違誤。檢察官上訴意旨，仍執陳詞，指摘原判決
    此部分諭知無罪不當，為無理由，應予駁回。
八、原判決關於被告犯非法持有可發射子彈具有殺傷力之槍枝罪
    部分，已判決確定，併予敘明。
據上論斷，應依刑事訴訟法第368 條，判決如主文。
本案經檢察官郭振昌到庭執行職務。
中    華    民    國    99    年    5     月    3    日
                  刑事第五庭    審判長法  官  曾永宗
                                      法  官  任森銓
                                      法  官  鍾宗霖
以上正本證明與原本無異。
如不服本判決應於收受本判決後10日內向本院提出上訴書狀，其
未敘述上訴理由者，並得於提起上訴後10日內向本院補提理由書
狀（均須按他造當事人之人數附繕本）「切勿逕送上級法院」。
中    華    民    國    99    年    5     月    3    日
                                      書記官  邱麗莉

司法院資訊處製作；財團法人民間司法改革基金會備份。
